【裁判字號】    91,訴,2461
【裁判日期】    920605
【裁判案由】    水污染防治法
【裁判全文】
臺北高等行政法院判決                            九十一年度訴字第二四六一號
                              .
    原      告  祥何有限公司
    代  表  人  甲○○董事）.
    訴訟代理人  丁○○
    被      告  桃園縣政府
    代  表  人  乙○○縣長）.
    訴訟代理人  丙○○
右當事人間因水污染防治法事件，原告不服行政院環境保護署中華民國九十一年四月
十八日環署訴字第○九一○○○四五三八號訴願決定，提起行政訴訟。本院判決如左
：
    主  文
原告之訴駁回。
訴訟費用由原告負擔。
    事  實
緣原告從事五金零件電鍍業，其廢水處理設施裝置之獨立專用電表用電度數、流量計
及其他主要操作參數量測設施，未依規定於操作期間以記錄簿至少每日記錄其累計用
電度數、流量計讀數及其他度量一次，以供查核，案經行政院環境保護署所屬督察大
隊於民國（下同）九十年十月三日十一時二十分派員稽查發現，乃予告發，移由被告
以九十年十一月二十一日九十府環稽字第四一六七○二號函附編號○一○六六○號處
分書，以其違反水污染防治法第十八條暨事業水污染防治措施及排放廢（污）水管理
辦法第十六條規定，依水污染防治法第四十三條規定，裁處原告新台幣（下同）六萬
元罰鍰，並限期於九十年十二月三日前完成改善。原告不服，提起訴願，遭決定駁回
，遂向本院提起行政訴訟。茲摘敘兩造訴辯意旨如次：
甲、原告方面：
一、聲明：求為判決訴願決定及原處分均撤銷。
二、陳述：
１、原告已取得廢水排放許可證、固定污染源操作許可證及毒化物之登記備查，並於
    申請廢水排放許可證之前，主動登錄完成乙級廢水專責人員之申報，另有關廢水
    部分亦於建廠之初設置一座批次式之廢水處理場，已盡到保護環境之責任，且與
    合格之清除處理公司簽訂清除處理合約，對環境保護之自我要求甚高。
２、行政院環境保護署九十年十月三日之稽查結果稱：「未依規定紀錄廢（污）水處
    理設施裝置之獨立專用電表用電度數、流量計及其他主要操作參數量測設施，即
    操作期間未以紀錄簿至少每日記錄其累計用電度數、流量計讀數及其他度量一次
    。」云云，應不成立。蓋原告於九十年九月十八日遭納莉颱風侵襲，嚴重淹水，
    生產器械及操作文書紀錄皆遭洪水浸泡，爾後斷水斷電數日之久，繼而分區輪流
    供水供電，原告員工已盡全力搶救、維修整理器械。時值原告公司員工協力搶修
    而尚未恢復正常運作之際，適逢行政院環境保護署派員稽查，因原告尚處於忙亂
    復原搶救中，各項事務陸續上軌道，惟環保文件之廢水紀錄（於納莉颱風之前）
    皆已浸濕損毀，遭不知情員工清理時誤予丟棄，無法提供查核，故原告並無故意
    或重大過失。嗣被告要求原告補送納莉颱風之前之廢水紀錄，原告亦於規定時間
    內呈送資料，惟因補送資料係重新填寫，致部分填寫錯誤（用電量），詎遭被告
    裁處，顯有未合。
乙、被告方面：
一、聲明：求為判決駁回原告之訴，訴訟費用由原告負擔。
二、陳述：
１、按「事業水污染防治措施及排放廢（污）水管理辦法，由中央主管機關會商相關
    目的事業主管機關定之。」、「違反依第十八條所定辦法者，處新台幣六萬元以
    上六十萬元以下罰鍰．．」、「廢（污）水處理設施裝置之獨立專用電表、流量
    計及其他主要操作參數量測設施，非屬連續自動記錄者，操作期間應以紀錄簿至
    少每日記錄其累計用電度數、流量計讀數及其他度量一次。．．」水污染防治法
    第十八條、第四十三條、事業水污染防治措施及排放（污）水管理辦法第十六條
    第一項分別定有明文。
２、訴願決定書所稱原告未能依規定設置獨立專用電表、流量表部分，並非本件被告
    處罰之依據，合先敘明。
３、原告領有桃縣環排許字第Ｈ○二五一—○○號排放許可證，是遵守水污染防治法
    及其相關規定，係屬原告應盡之義務。按事業水污染防治措施及排放廢（污）水
    管理辨法業已公布施行有年，原告對上開規定自當熟知，惟原告廢（污）水處理
    設施於操作期間未每日記錄累計用電度數、流量計讀數及其他相關資料，案經行
    政院環境保護署派員於九十年十月三日稽查發現，被告以其違反水污染防治法第
    十八條暨事業水污染防治措施及排放（污）水管理辦法第十六條規定，依水污染
    防治法第四十三條規定裁處原告六萬元罰鍰，並限期於九十年十二月三日前補正
    或改善，屆期仍未補正或完成改善，將依規定自期滿翌日起執行按日連續處罰。
４、原告稱於九十年九月十八日遭颱風侵襲，致環保文件（廢水操作日報）浸濕損毀
    ，行政院環境保護署所屬稽查人員九十年十月三日所為之稽查事實應不成立云云
    。惟依事業水污染防治措施及排放（污）水管理辦法第十六條規定，紀錄及單據
    至少應保存三年，以備主管機關查核，故原告所稱尚待斟酌。另被告依行政程序
    法第一百零二條規定，於作成行政處分前，以九十年十月二十三日九十桃環稽字
    第九○○四九六六九號函通知原告陳述意見，要求於文到五日內提送相關資料，
    原告雖依規定於時限內補正，惟前後兩次所提資料均無法證明原告有依規定填寫
    廢水操作日報，又核對上開兩筆資料，發現不僅電表讀數不相符，且包括同一批
    同一時日之資料（定期申報、操作日報表）內容—電表讀數亦有出入，可知原告
    不重視日常操作報表，故原告所稱顯係卸責之詞，被告所為處分並無違誤。
    理  由
一、按「事業水污染防治措施及排放廢（污）水管理辦法，由中央主管機關會商相關
    目的事業主管機關定之。」、「違反依第十八條所定辦法者，處新台幣六萬元以
    上六十萬元以下罰鍰，並通知限期補正或改善，屆期仍未補正或完成改善者，按
    日連續處罰．．」行為時水污染防治法第十八條及第四十三條前段分別定有明文
    。次按「廢（污）水處理設施裝置之獨立專用電表、流量計及其他主要操作參數
    量測設施，非屬連續自動記錄者，操作期間應以紀錄簿至少每日記錄其累計用電
    度數、流量計讀數及其他度量一次。廢（污）水處理設施使用藥品及產生之污泥
    貯存清運量，應按月統計並保存單據以供查核。」事業水污染防治措施及排放廢
    （污）水管理辦法第十六條第一項亦有明文。
二、本件原告從事五金零件電鍍業，其廢水處理設施裝置之獨立專用電表用電度數、
    流量計及其他主要操作參數量測設施，未依規定於操作期間以記錄簿至少每日記
    錄其累計用電度數、流量計讀數及其他度量一次，以供查核，案經行政院環境保
    護署所屬督察大隊北區隊於九十年十月三日十一時二十分派員稽查發現，乃予告
    發，移由被告以其違反水污染防治法第十八條暨事業水污染防治措施及排放廢（
    污）水管理辦法第十六條規定，依水污染防治法第四十三條規定，裁處原告六萬
    元罰鍰，並限期於九十年十二月三日前完成改善，原告不服，提起訴願遭駁回等
    情，有行政院環境保護署所屬督察大隊北區隊九十年十月三日環境稽查工作紀錄
    、行政院環境保護署九十年十月十二日環署督字第○○六四五八六號函、被告
    九十年十一月二十一日九十府環稽字第四一六七○二號函附編號○一○六六○號
    處分書、行政院環境保護署九十一年四月十八日環署訴字第○九一○○○四五三
    八號訴願決定書等附原處分卷及訴願卷可稽，自堪信為真實。
三、原告對於違規行為事實並不爭執（詳本院九十二年五月十四日準備程序筆錄及同
    年月二十九日言詞辯論筆錄），惟主張每日紀錄表等資料因颱風泡水，稽查當時
    ，不知情之員工於颱風後進行清理時，誤將已泡水之每日紀錄表等資料予以丟棄
    ，故未能提出，並無故意或重大過失（詳如事實欄所載）云云。按「人民違反法
    律上之義務而應受行政罰之行為，法律無特別規定時，雖不以出於故意為必要，
    仍須以過失為其責任條件。但應受行政罰之行為，僅須違反禁止規定或作為義務
    ，而不以發生損害或危險為其要件者，推定為有過失，於行為人不能舉證證明自
    己無過失時，即應受處罰。」司法院釋字第二七五號解釋在案。原告公司廢（污
    ）水處理設施裝置之獨立專用電表、流量計及其他主要操作參數量測設施，依行
    為時水污染防治法第十八條授權訂定之「事業水污染防治措施及排放廢（污）水
    管理辦法」第十六條第一項規定，其操作期間應以紀錄簿至少每日記錄其累計用
    電度數、流量計讀數及其他度量一次，此乃原告於法律上應負之作為義務，原告
    雖以其員工誤將已泡水之每日紀錄表等資料予以丟棄而未能提出等語置辯，惟查
    「事業水污染防治措施及排放廢（污）水管理辦法」第十六條第四項規定：「第
    一項紀錄及單據應至少保存三年，以備主管機關查核。」，縱原告所述其紀錄簿
    遭員工丟棄屬實，然其員工未能妥慎檢查以致丟棄依法應保存三年之紀錄，縱非
    故意，亦難謂毫無過失，原告自應就其員工之過失，負同一責任，依法仍難免罰
    。原告另稱其已取得廢水排放許可證、固定污染源操作許可證及毒化物之登記備
    查，並主動登錄完成乙級廢水專責人員之申報、設置一座批次式之廢水處理場，
    且與合格之清除處理公司簽訂清除處理合約等節，核與本件違規事實之認定無涉
    ，不得執為其免罰之論據。
四、綜上所述，原告違規事實，洵堪認定，被告按最低罰鍰額度裁處六萬元罰鍰，並
    限期於九十年十二月三日前完成改善，經核認事用法並無違誤，訴願決定予以維
    持，亦無不合，原告仍執前詞訴請撤銷，為無理由，應予駁回。
據上論結，本件原告之訴為無理由，爰依行政訴訟法第九十八條第三項前段，判決如
主文。
中    華    民    國    九十二      年      六        月       五       日
                              臺 北 高 等 行 政 法 院  第 六 庭
                                          審 判 長 法  官  林樹埔
                                                   法  官  闕銘富
                                                   法  官  曹瑞卿
右為正本係照原本作成。
如不服本判決，應於送達後二十日內，向本院提出上訴狀並表明上訴理由，如於本判
決宣示後送達前提起上訴者，應於判決送達後二十日內補提上訴理由書（須按他造人
數附繕本）。
中    華    民    國    九十二      年      六        月       五       日
                                                   書記官  方偉皓


司法院資訊處製作；財團法人民間司法改革基金會備份。
